【裁判字號】    99,上易,50
【裁判日期】    990316
【裁判案由】    詐欺
【裁判全文】
臺灣高等法院臺南分院刑事判決          99年度上易字第50號
上  訴  人  臺灣雲林地方法院檢察署檢察官
被      告  甲○○
上列上訴人因被告詐欺案件，不服臺灣雲林地方法院98年度易字
第400號中華民國98年11月30日第一審判決（起訴案號：臺灣雲
林地方法院檢察署98年度偵字第1446號），提起上訴，本院判決
如下：
    主  文
原判決撤銷。
甲○○幫助犯共同詐欺取財罪，處有期徒刑伍月，如易科罰金以
新台幣壹仟元折算壹日。
    事  實
一、甲○○雖預見提供自己帳戶予他人使用，足供幫助他人從事
    詐欺之不法犯行，竟仍基於幫助詐欺之犯意，於民國97年9
    月4日某時，在不詳處所，將其於華南商業銀行（下稱華南
    銀行）北港分行所開立之帳號000000000000之帳戶存摺、提
    款卡及密碼等，提供予姓名年籍不詳之詐欺集團成人成員使
    用，以供詐騙集團成員作為詐騙被害人匯款作該帳戶之用。
    嗣該犯罪集團所屬之成人成員，基於意圖為自己不法所有之
    犯意聯絡，由集團某成員自稱係刑事局警察，於97年9月8日
    11時許，撥打電話給乙○○，佯稱乙○○之戶頭被犯罪集團
    用來洗錢，必須依照警察之指示將帳戶內之款項匯出，乙○
    ○不疑有他而陷於錯誤，旋於同日至華南銀行水湳分行臨櫃
    匯款新臺幣（下同）38萬元至甲○○前開華南銀行北港分行
    帳戶，並於同日分4次遭提領一空。嗣乙○○查覺有異，始
    悉受騙，報警後循線查獲上情。
二、案經臺南縣警察局白河分局報告臺灣臺南地方法院檢察署檢
    察官呈請臺灣高等法院檢察署檢察長核轉臺灣雲林地方法院
    檢察署檢察官偵查起訴。
    理  由
一、按被告以外之人於審判外之陳述，雖不符合刑事訴訟法第15
    9條之1至第159條之4之規定，但經當事人於審判程序同意作
    為證據，法院審酌該言詞陳述或書面陳述作成時之情況，認
    為適當者，亦得為證據。當事人、代理人或辯護人於法院調
    查證據時，知有第159條第1項不得為證據之情形，而未於言
    詞辯論終結前聲明異議者，視為有前項之同意，刑事訴訟法
    第159條之5定有明文。查證人即被害人乙○○於警詢之證述
    固係被告甲○○以外之人於審判外之陳述，惟檢察官及被告
    於原審及本院審判程序同意作為證據，且該等供述證據係由
    職司犯罪調查之警方依法定正當程序作成，查無顯不可信之
    情狀，本院審酌上情認屬適當，依上開規定，自得為證據。
    另華南銀行北港分行函覆之被告申請開立帳號000000000000
    帳戶之開戶資料、被害人乙○○提出之匯款收據影本、被告
    上開帳戶存款往來明細表、被告95年8月22日發證之國民身
    分證正反面影本，經查該等文書並無何故意登載不實之顯不
    可信情況，依刑事訴訟法第159條之4各款之規定亦得採為證
    據，合先敘明。
二、訊據被告甲○○固坦承前開帳戶係其所申請開設，惟矢口否
    認有何幫助詐欺之犯行，辯稱：伊是為了薪資轉帳，在華南
    銀行北港分行開設上開帳戶，但因為無法適應工作環境，所
    以沒有正式去上班，帳戶就沒在使用了，就連開戶存入的1
    千元也都沒有動用過，帳戶相關資料都放在車上，因為車子
    老舊、無法上鎖，在某日晚間將車子停在雲林縣北港鎮夜市
    附近時，車內物品遭竊，遺失的物品包括伊的身分證、健保
    卡及華南銀行帳戶之印鑑、存摺、提款卡，還有1張記有密
    碼資料的小紙條。伊沒有將帳戶存摺及提款卡等交給別人使
    用，為何會有被害人乙○○匯款至伊的帳戶，伊均不知情云
    云。
三、經查：
  (一)前揭華南銀行北港分行帳戶係被告至華南銀行北港分行申請
    開立乙節，為被告自承不諱，且有華南銀行北港分行函覆之
    開戶資料1份存卷可憑，堪認屬實。另被害人乙○○於前揭
    時、地，將38萬元以匯款方式匯入被告上開帳戶內，已據乙
    ○○指述在卷，並有乙○○於97年9月8日匯款38萬元之收據
    影本、華南銀行北港分行所檢送關於被告上開帳戶之開戶資
    料、存款往來明細表各1份在卷可稽（見警卷第5-13頁），
    自堪信為真。
  (二)被告雖以前詞置辯，惟其就置放在「無法上鎖」之汽車內之
    存摺、提款卡、身分證等證件資料等究係何時遭竊、何時掛
    失等情，於警詢時先供稱係【於97年10月4日遺失】（見警
    卷第3頁），於偵查中則稱【忘了遺失的日期】（見偵查卷
    第12頁），前後陳述不一；且現今社會人頭帳戶氾濫，個人
    身份資料遭冒用、濫用之情形時有所聞，被告於案發時已年
    滿20歲，為智慮成熟之成年人，應知身分證件及金融機構帳
    戶資料之重要性，竟會隨意將該等重要物品放在一輛「無法
    上鎖」的汽車內，其行為實大悖於常理。況查一般人於發現
    銀行存摺、提款卡及密碼遺失時，應立即報警或向金融機構
    掛失止付，或變更提款卡密碼，以防遭人盜領。被告於警詢
    雖供稱：上開帳戶儲金簿及提款卡遺失後，於97年10月12日
    有向北港分局好收派出所報案（見警卷第3頁），但查被告
    於97年9月4日辦妥上開帳戶及提款卡程序不久之後，即經由
    詐欺集團成員據以使用，並於97年9月8日11時許撥打電話向
    乙○○佯稱其戶頭被犯罪集團用來洗錢，必須依照警察之指
    示將帳戶內之款項匯出，使乙○○因而陷於錯誤，旋於同月
    8日至華南銀行水湳分行匯款38萬元至甲○○前開華南銀行
    北港分行帳戶，並於同日分4次遭提領一空，顯然被告於警
    詢供稱其於97年10月4日遺失上開帳戶及提款卡後，於97年
    10月12日有向北港分局好收派出所報案，與常理常情不合，
    且係於本案發生後才報案，不足為被告有利之認定。又被告
    於98年4月30日接受檢察事務官訊問時，並未隨身攜帶證件
    ，且當庭供稱「…我的身分證、健保卡、上開帳戶印鑑、存
    摺、提款卡遺失…」等語，惟被告於98年7月9日接受檢察事
    務官訊問時，竟然主動提出身分證，而該身分證之【發證日
    期係95年8月22日】，有該身分證正反面影本在卷可稽，經
    質以：「問：98年4月30日開庭時，稱你的身分證等料都不
    見了，為何今日有攜帶身分證到庭？」，被告答：「後來我
    母親拿給我的」等無稽理由搪塞（見偵查卷第14、40、42頁
    ）。足證被告所辯上開華南銀行北港分行帳戶資料及身分證
    件均遭竊等節，殊無足採。
  (三)又檢察事務官於訊問時質問被告：為何遺失物品中包含「一
    張剛寫好的密碼資料」？被告答稱：「因我怕忘了，所以才
    寫下來」，嗣「（問：密碼為何？）答：0000000000、7431
    、761204。」，「（問：761204是你的出生年月日？）答：
    是。」，「（問：7431代表何意？）答：是我一個友人的生
    日。」，「（問：0000000000代表何意？）答：也是友人的
    生日。」等語（見偵查卷第14頁）。依上述之問答，被告顯
    然能當庭答出三組密碼，且被告所設定之三組密碼既各有意
    含，其中一組甚至係其出生年月日，何來遺忘之理？又前揭
    檢察事務官訊問之日期係98年4月30日，距離97年8月29日之
    開戶日期已有8個月之久，被告仍能當庭背誦，顯見被告實
    已將帳戶密碼牢記，則何以費心將應隱密保存之「密碼」寫
    在紙條上？況衡諸一般人使用金融帳戶提款卡之習慣，為避
    免遺失存摺或提款卡時帳戶內之存款遭人盜領，通常均將提
    款卡、存摺、印章與密碼分別存放，縱係為免於日久遺忘密
    碼而另予記載，亦不至於將記載之密碼資料與提款卡同時存
    放，否則密碼之設定即失其意義，是被告就此節之所辯，難
    以置信，亦不可採。
  (四)另衡以被害人乙○○係於97年9月8日上午接獲詐騙電話後於
    同日即依指示匯款，詐騙集團成員復能於被害人匯款入被告
    上開帳戶後，於同日分4次提領一空，顯然詐騙集團於命被
    害人匯款入被告上開帳戶內時，應已確信該帳戶不會掛失止
    付確可供正常使用無訛。蓋詐騙集團不會在花費大量人力、
    物力及時間，於取得被害人信任後，通知被害人匯款至一被
    竊或其他不法取得之帳戶，卻因該帳戶隨時可能因被竊者或
    遺失者之掛失止付而不能提領款項之理？是就上開經驗法則
    之判斷，則被告之帳戶存摺、提款卡及密碼，自需由被告提
    供始能達成，從而堪認被告確曾交付上開帳戶之存摺、提款
    卡及密碼予詐騙集團以利其等詐騙他人財產。
  (五)末查金融存款帳戶，事關存戶個人財產權益之保障，其與儲
    戶存摺、印鑑、提款卡相結合，專屬性、私密性更形提高，
    除非本人或與本人具密切之關係者，難認有何理由須使用他
    人之存摺、印鑑及提款卡，而一般人亦均有應妥善保管上開
    物件，防止被他人冒用之認知。且近來詐欺、恐嚇犯罪集團
    犯案猖獗，利用人頭帳戶為犯罪工具，若任意提供自己帳戶
    相關物件予不明人士使用，將有遭他人作為詐欺、恐嚇犯罪
    時，非正當資金進出之不法用途，此情當為具有社會生活經
    驗之成年人所得認識。況申請開設金融帳戶並無任何特殊之
    限制，凡成年人皆能自行前往開戶取得，並得同時在不同金
    融機構申請多數存款帳戶使用，且若非作姦犯科之用，依常
    理並無隱匿自己帳戶，而另以他人帳戶使用之必要。故被告
    當有預見他人取得被告之存摺、提款卡及密碼等物，應係用
    來作為詐欺、恐嚇取財或其他非法之用途，是該收購帳戶之
    人將該帳戶用來供自己或他人作為恐嚇取財以及其他不法用
    途，亦為被告所得知悉及允許。查被告雖未共同實施電話詐
    騙之行為，然被告提供其所有上開帳戶、存摺、提款卡及密
    碼予姓名、年籍不詳之詐騙集團成員，嗣渠等犯罪集團復將
    犯罪所得之款項轉入該帳戶而達確保犯罪所得之目的，被告
    自有幫助犯罪集團等人詐欺之故意。
  (六)綜上所述，被告所辯顯係事後卸責之詞，不足採信，被告上
    開帳戶係提供與詐騙集團使用無訛，被告犯行堪以認定，應
    依法論科。
四、查近幾年以來佯稱購物物款設定錯誤、退稅、欠款、查詢帳
    戶、中獎等方式詐欺之犯罪類型層出不窮，此類犯罪多利用
    人頭帳戶作為贓款出、入帳戶，廣經媒體披載，政府亦多所
    宣導，目的均在避免民眾受騙，被告係成年人，於法院審理
    過程中之應對、舉止均與常人無異，係具通常智識程度之人
    ，對此應知之甚詳，故其將前開帳戶之提款卡及密碼提供他
    人作為詐欺取財犯罪時收款之用，當為其所能預見，可供詐
    騙集團人員行詐之用，則被告確有幫助詐欺之故意，應堪認
    定。次查被告提供上開帳戶之存摺、印章、提款卡及密碼之
    舉，尚非詐欺罪之構成要件行為，復查無其他事證足認被告
    與詐騙集團成員間有共同之犯意聯絡而應論以共同正犯，惟
    其已預見使用他人金融帳戶者常與從事財產犯罪密切相關。
    故核其所為，係犯刑法第30條第1項前段、第339條第1項之
    幫助詐欺取財罪，並依同法第30條第2項幫助犯之規定減輕
    其刑。又被告所幫助之詐欺集團成人成員間，係有犯意之聯
    絡及行為之分擔，為共同正犯。
五、原審審理結果認被告罪證明確，因予論罪科刑，固非無據。
    惟查：(1)按所謂「傳聞」證據，係指被告以外之人於審判外
    之言詞或書面陳述而言，但非謂「書面證據資料」均可一概
    認係傳聞證據。查檢察官於本案中所提出之被告甲○○設立
    之華南銀行北港分行帳號000000000000帳戶、被害人乙○○
    提出之匯款收據影本、上開帳戶之存款往來明細表及被告於
    95年8月22日申請之國民身分證正反面影本等物，固為「書
    面證據資料」，但被告之銀行開戶資料係被告於開設時填載
    之文件，其存款明細係被告提款、領款之電腦紀錄，分別用
    以證明被告有開戶及存款、提領存款之事實，均非「人」之
    陳述；被害人乙○○之匯款收據係其提款、轉帳之紀錄，非
    人之陳述；被告之身分證係戶政機關核發，交被告持有，用
    以證明被告之人別年藉，亦非人之陳述。上開證據屬於刑事
    訴訟法第164第2項之文書證物（即「書證」），法院之調查
    方法係應提示被告、辯護人使其辨認，如被告不解其義者，
    法院應告以要旨，而非如調查傳聞證據之方式為之（傳喚證
    人到庭接受對質詰問）。故原判決認為上開證據資料均為「
    傳聞證據」，已經被告於準備程序及審判期日中表示同意作
    為證據方法而不予爭執，至言詞辯論終結前亦未再聲明異議
    ，經原審審酌證據資料製作時之情況，認尚無違法、不當或
    證明力明顯過低之瑕疵，而逕依刑事訴訟法第159條之5認有
    證據能力云云，顯屬適用法則不當之違背法令。(2)法院科刑
    時，應以「行為人」之責任為基礎，並審酌一切情狀，尤應
    注意其犯罪之動機、目的、犯罪時所受之刺激、犯罪之手段
    、犯罪行為人之生活狀況、品行、智識程度、犯罪行為人與
    被害人之關係、犯罪行為人違反義務之程度、犯罪所生之危
    險或損害、犯罪後之態度等情，以資為科刑輕重之標準（刑
    法第57條參照）。查被告甲○○於檢察官偵查中、原審審理
    時均否認犯罪（詳偵訊及原審審判筆錄），足認被告主觀上
    並無坦然面對犯罪之誠意，自無所謂犯後態度良好之情形，
    原審亦認為被告「飾詞狡辯，犯後態度惡劣，且犯後未與被
    害人和解並賠償其損失」（見原判決第6頁第22-23行），亦
    徵被告法治觀念不足，態度偏差，自應予以適當量處，乃原
    審竟予以緩刑之寬典，其論述及理由顯然相互矛盾，其心證
    亦違反論理法則。(3)本案偵查中係由檢察事務官進行調查及
    訊問，此觀偵查卷內之訊問筆錄即明，原判決於引用偵查中
    之筆錄時均誤以為係檢察官為偵查及訊問，亦非允洽。檢察
    官上訴意旨指摘及此，為屬有據，自應由本院將原判決撤銷
    改判，以期適法。爰審酌被告提供人頭帳戶予詐欺犯罪之歹
    徒使用，令被害人遭受損失，使歹徒遂行詐財目的，同時致
    詐騙者得以隱匿其真實身份，減少遭查獲之風險，助長社會
    犯罪風氣，情節非輕；且於本院審理時再詢以「檢察官認為
    你犯罪後態度不好，你是否要認罪？」時，被告答稱「不認
    罪」，再詢以「有無與被害人和解？」答稱「沒有和解」（
    見本院卷第30頁背面），可見被告事後毫無悔意，飾詞狡辯
    ，且未賠償被害人乙○○所之損害等一切情狀，量處有期徒
    刑5月，並諭知如易科罰金以1千元折算1日。
據上論斷，依刑事訴訟法第369條第1項前段、第364條、第299條
第1項前段，刑法第30條、第339條第1項、第41條第1項，刑法施
行法第1條之1，判決如主文。
本案經檢察官林炎昇到庭執行職務。
中    華    民    國    99    年     3    月    16    日
                  刑事第一庭    審判長法  官  茆臺雲
                                      法  官  蔡長林
                                      法  官  王明宏
以上正本證明與原本無異。
不得上訴。
                                      書記官  黃全忠
中    華    民    國    99    年    3     月    16    日
附錄本案論罪科刑法條全文：
中華民國刑法第339條第1項：
意圖為自己或第三人不法之所有，以詐術使人將本人或第三人之
物交付者，處5年以下有期徒刑、拘役或科或併科1千元以下罰金
。

司法院資訊處製作；財團法人民間司法改革基金會備份。
